【裁判字號】    98,聲判,1
【裁判日期】    980302
【裁判案由】    聲請交付審判
【裁判全文】
臺灣臺北地方法院刑事裁定               98年度聲判字第1號
聲  請  人  丙○○
聲  請  人  甲○○
上  二  人
共同代理人  莊柏林律師
被      告  乙○○○○  日本籍.
                    48歲民.
                      1
被      告  木村政昌    日本籍.
                    41歲民.
上列聲請人因被告等涉犯妨害名譽等案件，不服臺灣高等法院檢
察署檢察長中華民國97年12月16日，97年度上聲議字第6827號駁
回聲請再議之處分（原不起訴處分案號：臺灣臺北地方法院檢察
署97年度偵字第19267號），聲請交付審判，本院裁定如下：
    主  文
聲請駁回。
    理  由
一、按告訴人不服上級法院檢察署檢察長或檢察總長認再議為無
    理由而駁回之處分者，得於接受處分書後十日內委任律師提
    出理由狀，向該管第一審法院聲請交付審判；法院認為交付
    審判之聲請不合法或無理由者，應駁回之，刑事訴訟法第
    258條之1、第258條之3第2項前段分別定有明文。
二、本件聲請人以被告乙○○○○、木村政昌二人涉犯妨害名譽
    案件，向臺灣臺北地方法院檢察署檢察官提出告訴，經該檢
    察署檢察官於97年11月10日以97年度偵字第19267 號為不起
    訴處分後，聲請人不服聲請再議，亦經臺灣高等法院檢察署
    檢察長以再議為無理由，而於97年12月16日以97年度上聲議
    字第6827號處分書駁回再議，聲請人二人均於97年12月25日
    收受處分書，於同年月30日委由代理人莊柏林律師向本院聲
    請交付審判，並未逾越法定異議期間等情，業經本院調閱上
    開案件卷宗核閱無訛，並有前述不起訴處分書、駁回再議處
    分書、送達證書、委任狀及聲請狀上之收文章戳各一份附卷
    可查，是本件聲請交付審判程式合於首揭法條規定，先予敘
    明。
三、聲請人原告訴意旨略以：被告乙○○○○為臺灣瑞穗食品股
    份有限公司（下稱臺灣瑞穗公司）董事長，被告木村政昌則
    為被告乙○○○○來臺之翻譯。聲請人丙○○與甲○○分為
    該公司副董事長及總經理。被告乙○○○○明知聲請人二人
    並未侵占公司印鑑、擅自調薪、無故購買土地、明知對臺灣
    瑞穗公司不利而與八重垣公司合作及擅自印製不實頭銜之名
    片等情，竟基於妨害名譽之犯意，於民國97年4 月23日16時
    許，利用臺灣瑞穗公司在臺北市○○○路○段63號國賓飯店
    之溫香廳內召開97年度股東常會之機，教唆被告木村政昌，
    在會場散布：「一、丙○○及甲○○聲稱本公司之OEM AUDP
    廠商要求本公司購買土地，本公司以新台幣（下同）3000萬
    元購買後，經與AUDP求證後必無須購買土地之事實，其二人
    致使公司支出3000萬元不必要之費用。二、公司與法定代理
    人之印鑑章由丙○○與甲○○所各自把持，拒不歸還，有侵
    占之事實。三、公司向八重垣購買清酒之事宜董事長並不知
    悉，並且公司原海清酒已囤積許多庫存，何以還需購買？為
    何未向董事長報告此事？四、王總經理未經董事會同意即自
    行調整薪資。五、丙○○副董事長名片何以是董事長？王總
    經理之名片何以是總裁？是否有經董事會同意調整職稱？」
    等不實內容之傳單，因認被告二人涉有刑法第310條第2項之
    誹謗罪嫌。
五、聲請人聲請交付審判，無非係以：
  (一)臺灣瑞穗公司於94年5 月10日著手評估購買土地、蓋建廠房
    、機具設備等價額，後於94年8 月24日至26日臺灣瑞穗食品
    會議中，決議上開土地購買、請人調查不動產行情及購買資
    金等細部事項，並於94年11月8 日至10日會議中決議購買上
    開土地，此經與會之前董事長玉那罷有祥、現任董事長即被
    告、玉那罷剛、玉那霸有彥、照屋鯖等重要幹部簽名決議，
    被告指摘聲請人二人致公司支出3000萬不必要費用等不實言
    論，顯屬誹謗。
  (二)聲請人二人既為公司副董事長、總經理，並經前董事長及現
    任董事長授權處理公司業務，由前董事長玉那霸有祥親自交
    付印章予聲請人。聲請人二人與被告剛田美佐子各自保管一
    顆印章，必須三印章會齊，才能自公司活期儲蓄存款帳戶，
    提款轉到到期須支付費用之甲存帳戶，聲請人持有公司印鑑
    僅係為公司營運需要，並無侵占之必要。原檢察官未詳查，
    盡信被告木村政昌之證言，顯有違背經驗法則、論理法則。
  (三)查日本母公司自96年10月起即停止對臺灣瑞穗公司進口，為
    彌補商品缺口，聲請人二人遂向八重垣公司接洽代工事宜，
    洽談過程中日本母公司駐臺灣瑞穗公司之工場長及張福財協
    理，均有參與，且此事尚未確定，並非有意隱匿。原檢察官
    未加審酌，實有判決不適用法則之違背法令。
  (四)前董事長玉那霸有祥親自答應給付聲請人甲○○月薪30萬日
    圓，折合新台幣約12萬元，另加董事特支費5萬元，然聲請
    人僅支領總經理月薪6萬5千元，董事長特支費3萬元，並未
    逾越前董事長之約定範圍。再者，上開支薪均在次次會議中
    說明，亦合乎會計程序，傳票更依法呈核簽准，原檢察官未
    調查臺灣瑞穗公司近年來之傳票、匯付薪資支票及會議紀錄
    等，僅憑94年1 月薪資表即認定薪資矛盾，顯屬應調查之證
    據未予調查之違法。
  (五)聲請人丙○○為多家公司董事長，其名片並非僅臺灣瑞穗公
    司單獨列印，而係數家公司合印，已使用十餘年，無任何人
    有疑義或誤會，至於聲請人甲○○之情形亦同。被告未詳查
    聲請人於他公司之確實職稱，一概質疑，亦該當誹謗罪，原
    檢察官未詳查，亦悖於論理法則等語。
六、按刑事訴訟法第258條之1規定告訴人得向法院聲請交付審判
    ，係對於「檢察官不起訴或緩起訴裁量權」制衡之一種外部
    監督機制，法院僅就檢察官所為不起訴或緩起訴之處分是否
    正確加以審查，以防止檢察機關濫權。依此立法精神，同法
    第258條之3第3項規定法院審查聲請交付審判案件時「得為
    必要之調查」，其調查證據之範圍，自應以偵查中曾顯現之
    證據為限。而依同法第260條對於「不起訴處分已確定或緩
    起訴處分期滿未經撤銷者得再行起訴」規定之立法理由說明
    ，該條所謂不起訴處分已確定者，包括「聲請法院交付審判
    復經駁回者」之情形在內。故前述「得為必要之調查」，其
    調查證據範圍，即應以偵查中曾顯現之證據為限，不得就告
    訴人新提出之證據再為調查，亦不得蒐集偵查卷以外之證據
    。如不然，將與刑事訴訟法第260條之再行起訴規定混淆不
    清，亦將使法院兼任檢察官之角色，而有回復「糾問制度」
    之虞。又法院為交付審判之裁定時，視為案件已提起公訴，
    案件即進入審判程序，顯見法院裁定交付審判之前提，必須
    偵查卷內所存之證據，已符合刑事訴訟法第251條第1項所規
    定檢察官應提起公訴之「足認被告有犯罪嫌疑」情形，亦即
    該案件已經跨越起訴門檻，始應為交付審判之裁定。倘該案
    件須另行蒐證偵查，始能判斷應否交付審判者，因交付審判
    之審查制度，並無如同再議制度得為發回原檢察官續行偵查
    之設計，法院即應依同法第258條之3第2項前段規定，以聲
    請無理由裁定駁回。
七、再按犯罪事實應依證據認定之，無證據不得認定犯罪事實，
    刑事訴訟法第154條第2項定有明文。告訴人之告訴，係以使
    被告受刑事訴追為目的，是其陳述是否與真實相符，仍應調
    查其他證據以資審認。又認定不利於被告之事實，須依積極
    證據，苟積極證據不足為不利於被告事實之認定時，即應為
    有利於被告之認定，更不必有何有利之證據，此有最高法院
    52 年度台上第1300號、30年上字第816號判例可資參照。又
    「對於誹謗之事，能證明其為真實者不罰」，刑法第310 條
    第3 項前段定有明文，此係針對言論內容與事實相符者之保
    障，並藉以限定刑罰權之範圍，非謂指摘或傳述誹謗事項之
    行為人，必須自行證明其言論內容確屬真實，始能免於刑責
    。惟行為人雖不能證明言論內容為真實，但依其所提證據資
    料，認為行為人有相當理由確信其為真實者，即不能以誹謗
    罪之刑責相繩，司法院大法官會議釋字第509 號解釋文可供
    參照。
八、經查：
  (一)聲請人等上開聲請交付審判之理由，與其於97年11月27日再
    議聲請狀內聲請再議之理由完全相同，並經臺灣高等法院檢
    察署檢察長以97年度上聲議字第6827號處分書內審酌以：「
    臺灣瑞穗公司為一中日合資之公司，被告乙○○○○為董事
    長，聲請人原分任副董事長及總經理，此有臺灣瑞穗公司登
    記表可參，且為雙方所是認，又因被告乙○○○○定居日本
    ，公司成員並有數名為日本籍，故臺灣瑞穗公司諸多事務，
    均委由聲請人等處理，惟臺灣瑞穗公司卻連年虧損，有該公
    司95、96年資產負債表影本在卷可稽，而本件被指為妨害聲
    請人等名譽之文件係被告乙○○○○指示被告木村政昌於臺
    灣瑞穗公司召開股東常會時交付在場股東，以使身為公司高
    階經營者之聲請人等能當場向股東說明，以示負責，係出於
    公司經營、治理之目的，依告訴狀所載，聲請人2 人並當場
    起立說明無侵占之事實；且該文件部分內容係以質疑口吻為
    之，對聲請人等之經營事項判斷提出疑慮，有促使聲請人等
    詳為說明之意，是尚難遽認被告等交付該文件，主觀上有毀
    損聲請人等名譽之犯意。再聲請人丙○○陳稱『OEM這家廠
    商確實有找我們買土地，而且也想要入股瑞穗公司，AUDP這
    家廠商是美國人在台灣設的公司，沒有地方可以釀酒，所以
    跟總經理甲○○接洽，之後我也有跟AUDP的人員接觸，是個
    美國人道格拉斯，目前已經回美國了。道格拉斯有當面跟我
    講過，希望瑞穗公司出錢買地』等語，足認OEM AUDP廠商是
    否要臺灣瑞穗公司購地乙事是聲請人等接洽，惟依證人薛華
    棟所證，被告等事後曾求證，OEM AUDP廠商並未要臺灣瑞穗
    公司購買土地，且該土地及建物總價款共3000萬元，係向聲
    請人丙○○為代表人之達力實業股份有限公司購買，有房地
    產買賣契約書影本在卷可憑；又聲請人等確實持有被告乙○○○○及臺灣瑞穗公司印章，並於開會後才移交給被告乙○○○○乙節，亦經原處分書查明，且觀之卷附之臺灣瑞穗公
    司97年4月23日之股東常會議事錄，於臨時動議，確載有『
    日商合資會社比嘉酒造社長提案：臺灣瑞穗食品股份有限公
    司需進行印鑑變更手續』，足認聲請人等是否拒不歸還印章
    ，與被告確有歧見；又聲請人甲○○之薪資調整，僅為手寫
    刪改金額，並無內部簽呈或當時之負責人簽核，只有張福財
    、甲○○、丙○○等人簽名或用印等情，亦經原處分書查明
    ，客觀上尚難認符合正常程序；另臺灣瑞穗公司與八重垣公
    司交易，事涉公司重大營運，而依再議意旨，聲請人等亦不
    否認未向身為董事長之被告乙○○○○報告；末以聲請人等
    之名片記載，足使他人對其等與臺灣瑞穗公司關係混淆，被
    告乃於股東會上臚列該等事項，促聲請人等說明，亦尚無積
    極確切證據足認被告等係故意捏造虛偽事實，或因重大過失
    或輕率而致其所陳述者與客觀事實不符，是難以誹謗罪責相
    繩。」等情，認被告二人妨害名譽罪嫌不足，而予以不起訴
    處分及駁回再議。其中對於被告及聲請人雙方所聲請傳喚證
    人之證詞等，均業詳加論述所憑證據及其認定之理由，且經
    本院依職權調閱前開偵查卷宗查核無誤，核諸原處分所載證
    據取捨及事實認定之理由，尚無違背經驗法則或論理法則之
    情事，是原檢察官及高檢署檢察長以被告犯罪嫌疑不足，分
    別予以不起訴處分及駁回再議之聲請，並無不當。
  (二)聲請人上開聲請意旨，均據臺北地方法院檢察署檢察官以97
    年度偵字第19267號不起訴處分書理由欄二、三及臺灣高等
    法院檢察署檢察長以97年度上聲議字第6827號處分書理由欄
    二就各該部分之卷證資料為審酌並詳加指駁，被告並無聲請
    人所指有何誹謗之情事，且無重要事證漏未審酌之處，聲請
    人仍執前詞，以完全相同之理由即原不起訴處分之論斷違背
    經驗法則、論理法則、證據法則，認被告涉犯誹謗罪云云，
    揆諸上開說明，聲請人之聲請意旨，委不可採。另就聲請人
    指稱原檢察官未調查臺灣瑞穗公司近年來之傳票、匯付薪資
    支票及會議紀錄等，以證明被告是否有誹謗聲請人自行調薪
    一節，然此部分業經原檢察官就被告質疑告訴人未經董事會
    同意自行調整薪資之部分，並非無據等情，已詳加論述如上
    ，再者，本院並無如同再議制度得為發回原檢察官續行偵查
    之設計，無須自行蒐證偵查，附此敘明。
九、綜上所述，聲請人所指被告有妨害名譽一節，俱乏積極事證
    可資證明，原不起訴處分書及駁回再議處分書中既已詳為調
    查說明，認無積極證據足資證明被告有何聲請人所指訴之犯
    行，因認被告犯罪嫌疑不足，依刑事訴訟法第252條第10 款
    之規定，原檢察官及臺灣高等法院檢察署檢察長分別予以不
    起訴處分及駁回再議之聲請，於法並無違誤，本件聲請交付
    審判意旨猶執前詞，對於原處分加以指摘求予審判，非有理
    由，應予駁回。
據上論斷，應依刑事訴訟法第258條之3第2項前段，裁定如主文
。
中    華    民    國    98    年    3     月    2     日
                   刑事第十九庭審判長法  官   施添寶
                                     法  官   吳俊龍
                                     法  官   紀文惠
上正本證明與原本無異。
本裁定不得抗告。
                                     書記官   游曉婷
中    華    民    國    98    年    3     月    2     日


司法院資訊處製作；財團法人民間司法改革基金會備份。
